臺北高等行政法院判決　　　　　　　　　　　　　　九十二年度訴字第一三四二號
　　原　　　告　甲○○
右原告與被告勞工保險局間因農保事件，不服行政院中華民國九十二年一月二十七日
院台訴字第○九二○○八○三九七號訴願決定，提起行政訴訟，本院判決如左：
    主　文
原告之訴駁回。
訴訟費用由原告負擔。
    事  實
一、事實概要：原告被繼承人黃景智以台南縣安定鄉農會為投保單位，參加農民健康
    保險（下稱農保）之被保險人。嗣保險人即被告於民國（下同）九十年九月十九
    日收受以被保險人罹患褥瘡合併嚴重感染與敗血症成殘之殘廢補助費申請，被告
    乃於同年月二十八日九十保受字第六○六二五○八號書函以被保險人仍住院治療
    中，症狀尚未固定，所請殘廢給付不予給付。嗣原告不服於九十年十月三十日向
    農民健康保險監理委員會申請審議，惟經查被保險人已於九十年九月十八日死亡
    ，被告乃於九十年十一月十三日以九十保受字第六○三五八○八號函（下稱原處
    分）將該上開書函註銷並重新核定，被保險人已於九十年九月十八日死亡，依民
    法第六條規定，其既已死亡，自不得於死亡後提出殘廢給付之申請，予以否准。
    原告不服，向農民健康保險監理委員會申請審議，遭該會九十一年七月四日農監
    審字第七四九六號審定駁回，原告仍不服，提起訴願，嗣經行政院訴願決定駁回
    ，遂提起本件行政訴訟。
二、兩造聲明：
　(一)原告聲明求為判決：撤銷原處分，改依殘廢給付並補足已核發金額之差額新台幣
　　（下同）二二五、○○○元。
　(二)被告聲明求為判決：如主文所示。
三、兩造之爭點：
　(一)原告主張之理由：
    1.農民健康保險條例第八條規定：各投保單位應為其組織區域內合於第五條規定
      之農民辦理投保手續及其他有關保險事務，並備具名冊，以供保險人查對。原
      告於九十年九月十四日向台南縣安定鄉農會提出被保險人的殘廢給付申請，經
      該農會辦事員核對後收件，告知原告這樣就可以了，並要原告在家等候被告通
      知。依原告之認知而言，已完成申請殘廢給付的意思表示，因為所有農保事務
      均需交由農會辦理始能生效。
  　2.行政處分限制或剝奪人民權益，應以行為人故意或過失為要件；原告依農民健
      康保險條例之規定向投保單位辦理申請殘廢給付，申請日期為九十年九月十四
      日，投保單位卻遲至九十年九月十九日才將申請案件郵寄被告，被告卻以投保
      單位之故意或過失之行為，來限制剝奪被保險人依法申請殘廢給付之權益，此
      等處分是否違背信賴保護原則？
　　3.依訴願決定書所載略以：「˙˙˙該會以農會係屬投保單位而非保險人，亦非
　　　勞保局之分支機構，無受理保險給付申請之權限，行為時農民健康保險條例第
　　　四條明文規定，本保險業務由勞保局辦理，˙˙˙自不可以申請書件送至農會
　　　即生效力。」，依實務而言，被保險人根本無法約束或督促投保單位是否依法
　　　行事（如期郵寄保險給付申請案件），且未經投保單位蓋章受理之「其他有關
　　　保險事務」，逕行向勞保局提出申請，均屬無效。再者，若因投保單位之辦事
　　　員瀆職，未將被保險人所繳交之保險費送達保險人，被告能否依此原因就剝奪
      被保險人之保險權益？如上開所示，試問弱勢的被保險人，依法而言是否屬於
      善意的第三者。請鈞院依行政程序法第一條、第八條、第五十條第一項、農民
      健康保險條例第一條、第八條、第三十六條、同條例施行細則第六十一條之規
      定，撤銷原處分，另以適法為之。
　(二)被告主張之理由：
    1.依據農民健康保險條例第三十六條規定：「被保險人因遭受傷害或罹患疾病，
      經治療終止後，如身體遺存障害，適合殘廢給付標準表規定之項目，並經保險
　　　人自設或特約醫療機構診斷為永久殘廢者，得按其當月投保金額，依同表規定
　　　之殘廢等級及給付標準，一次請領殘廢補助費。被保險人因遭受傷害或罹患疾
　　　病，經治療一年以上尚未痊癒，如身體遺存障害，適合殘廢給付標準表規定之
　　　項目，並經保險人自設或特約醫療機構診斷為永不能復原者，得比照前項規定
　　　辦理」。同條例施行細則第六十二條規定：「本條例第三十六條第一項所稱治
　　　療終止，係指被保險人罹患之傷病，經治療終止後，症狀固定，再行治療仍不
　　　能期待其治療效果之狀態而言」。同條例第一條規定略以，「．．．本條例未
　　　規定者，適用其他有關法律」。民法第六條規定：「人之權利能力，始於出生
　　　，終於死亡」。
　　2.依民法第九十五條規定略以：「非對話而為意思表示者，其意思表示，以通知
      達到相對人時，發生效力。」按農會係屬投保單位而非保險人，亦非被告之分
      支機構，亦無受理保險給付申請業務之權限，且現行農民健康保險條例第四條
      明文規定，本保險業務由被告辦理，故自不可以其申請書件於九十年九月十四
      日送至該農會即視為提出申請，況被保險人之殘廢給付相關書件係於九十年九
      月二十日始寄達被告，依上開民法第九十五條規定，當日意思表示始發生效力
      ，被告已從寬按投保單位寄送日期起算，惟查被保險人之殘廢給付申請書件寄
      至被告之郵戳日期為九十年九月十九日下午十七時，然被保險人業於九十年九
      月十八日死亡，按民法第六條：「人之權利能力，始於出生，終於死亡」之規
      定，被保險人既已死亡，權利之主體已不存在，自不得於死亡後提出殘廢給付
      之申請；又按農民健康保險殘廢給付之立法意旨係在保障被保險人因殘廢致勞
      動能力減少或喪失後之生活，本案被保險人既已死亡，即無成殘後之生活需保
      障，自不符合發給殘廢給付之規定，且依照農民健康保險條例第三十六條之規
      定，殘廢給付僅限被保險人始可請領。據此，被保險人生前既未能提出申請，
      死亡後權利能力即已不存在，自不得請領，且按農民健康保險條例第三十六條
      之規定，其家屬亦不可請領。再查縱其死亡前已提出申請，惟據高雄市立大同
      醫院九十年九月十三日出具之殘廢診斷書載，其因褥瘡合併嚴重感染與敗血症
      於九十年八月二十五日至該院初診，初診後即住進加護病房及持續住院治療，
      現況仍不穩定，至九十年九月十三日出具殘廢診斷書時仍住院治療中，顯其症
      狀尚未固定，仍需住院接受治療，且治療未滿一年以上，又查其隨即於九十年
      九月十八日死亡，顯其症狀至死亡前仍持續惡化中，亦不符合上開請領殘廢給
      付之規定，否則病重即認定殘廢，造成「殘」、「病」不分，殘廢給付之規定
      將形成虛設，併予敘明。且其主張亦經農民健康保險監理委員會審定駁回及行
      政院訴願駁回，足見被告之原處分合法且並無不當。
    理  　由
一、本件原告訴狀原載列之被告為勞工保險局，係原處分機關，依法並無違誤，至原
    告曾依本院九十二年四月十七日裁定「補正被告為內政部」，因依最高行政法院
    見解認勞工保險局始為適格之當事人，故原告前此「補正」應認不生效力，本院
    仍應就適格之被告勞工保險局為審理，合先敘明。又本件訴訟程序進行中，被告
    之代表人已變更為乙○，此有行政院九十三年六月十五日院授人力字第○九三○
    ○六二七六一號令在卷可按，茲由新任代表人具狀聲明承受訴訟，核無不合，應
    予准許。
二、按「被保險人或其受益人，於保險效力開始後，停止前，發生保險事故者，得依
    本條例規定，請領保險給付。」農民健康保險條例第十六條定有明文。又按「繼
    承人自繼承開始時，除本法另有規定外，承受被繼承人財產上之一切權利、義務
    。但權利、義務專屬於被繼承人本身者，不在此限。」「繼承人有數人時，在分
    割遺產前，各繼承人對於遺產全部為公同共有。」民法第一千一百四十八條及第
    一千一百五十一條亦分別定有明文。是被保險人於死亡前請領殘廢給付其經保險
    人審定否准者，被保險人請領上開給付之權利，既經其於死亡前行使，即已成為
    財產上之權利，依上開之規定，屬被保險人之遺產，得由全體被繼承人承受，且
    在分割遺產前，為各繼承人公同共有。是各繼承人如起訴請求，該為訴訟標的之
    法律關係對於各繼承人即原告一造有合一確定之必要，為固有必要共同訴訟。再
    按固有必要共同訴訟，原告如有合一確定之必要，而未共同起訴者，其單獨起訴
    之原告即非適格之當事人，應認其訴顯無理由而予駁回，合先敘明。
三、本件原告主張被保險人黃景智於死亡前申請殘廢補助費，經被告否准，被保險人
    嗣於九十年九月十八日死亡，查被保險人並未指定受益人，則其保險給付自係被
    保險人之遺產，在分割遺產前，為各繼承人公同共有，為訴訟標的之法律關係對
    於原告一造必須合一確定。本件原告係其配偶固為其繼承人，惟查依被保險人除
    戶時之戶籍資料所載，同戶並繼為戶長之黃明潤係被保險人之四男，是原告應非
    黃景智之唯一繼承人。本院審判長曾於九十三年五月二十四日裁定，命原告應於
    裁定送達後五日內補正繼承系統表、被繼承人之除戶戶籍謄本、各繼承人之戶籍
    謄本、遺產分割之協議或各繼承人同意由原告一人起訴之聲明，或補正由全體繼
    承人為共同原告，該項裁定業於同年六月一日送達原告，有送達證書附卷可證。
    其他繼承人迄未追加為原告，原告亦迄未提出遺產分割之協議或各繼承人同意由
    原告一人起訴之聲明，原告甚至未提出被保險人之繼承系統表及其他繼承人之戶
    籍謄本，供本院審認全體繼承人，以利本院裁定命其他繼承人參加本件訴訟。是
    本件原告單獨起訴，尚非適格之當事人，依前揭之說明，其訴在法律上顯無理由
    ，爰不經言論辯論，逕以判決駁回原告之訴。
四、依行政訴訟法第一百零七條第三項、第九十八條第三項前段，判決如主文。
中　　華　　民　　國　　九十三　　　年　　　八　　　　月　　　三十一　　日
                 臺 北 高 等 行 政 法 院   第 四 庭
                                審 判 長 法  官　王　立　杰
                                         法  官　黃　本　仁
                                         法  官　王　碧　芳
右為正本係照原本做成。
如不服本判決，應於送達後二十日內，向本院提出上訴狀並表明上訴理由，如於本判
決宣示後送達前提起上訴者，應於判決送達後二十日內補提上訴理由書（須按他造人
數附繕本）。
中　　　華　　　民　　　國　　九十三　　年　　　八　　　月　　三十一　　日
                                         法院書記官 鄭 聚 恩
